臺灣高等法院刑事判決　　　　　　　 100年度上易字第1615號
上　訴　人　臺灣臺北地方法院檢察署檢察官
被　　　告　楊博鈞
上列上訴人因被告贓物案件，不服臺灣臺北地方法院100年度易
字第849號，中華民國100年6月21日第一審判決（起訴案號：臺
灣臺北地方法院檢察署100年度偵字第5548號），提起上訴，本
院判決如下：
    主  文
上訴駁回。
    理  由
一、公訴意旨略以：被告楊博鈞明知劉金波（另案偵辦中）於民
    國（下同）100年1月12日，在臺北市○○區○○路292號攤
    位所販售之ＰＨＳ牌行動電話（ＰＧ1200型、序號00000000
    0000000號、ＰＳＮＯ：0000000000000 號）一具，為來源
    不明之贓物（為被害人蔡凱迪於100年1月9日3時許在臺北市
    ○○區○○路一段55號捷運入口處附近遺失，為姓名年籍不
    詳之人拾獲後，劉金波在桃園縣桃園市文昌公園向不詳之人
    故買上開行動電話，下稱系爭行動電話），竟以新臺幣（下
    同）8百元之價格予以買受，並自斯時持有使用之。嗣因蔡
    凱迪發現遺失報警處理，始循線查知上情。因認被告楊博鈞
    涉有刑法第349條第2項之故買贓物罪嫌云云。
二、按犯罪事實應依證據認定之，無證據不得認定犯罪事實；不
    能證明被告犯罪者，應諭知無罪之判決，刑事訴訟法第154
    條第2項、第301條第1項分別定有明文。次按認定不利於被
    告之事實，須依積極證據，苟積極證據不足為不利於被告事
    實之認定時，即應為有利於被告之認定，更不必有何有利之
    證據，縱令被告否認犯罪事實所持之辯解不能成立，仍非有
    積極證據足以證明其犯罪行為者，不能遽為有罪之認定（最
    高法院30年上字第816號、第1831號判例意旨參照）。又認
    定犯罪事實所憑之證據，雖不以直接證據為限，間接證據亦
    包括在內；然無論直接或間接證據，其為訴訟上之證明，須
    於通常一般之人均不致有所懷疑，而得確信其為真實之程度
    者，始得據為有罪之認定，倘其證明尚未達到此一程度，而
    有合理之懷疑存在，致使無從形成有罪之確信，本諸罪疑惟
    輕之原則，即應為無罪之判決（最高法院76年臺上字第4986
    號判例意旨參照）。另按故買贓物，須以行為人明知為贓物
    而有償取得贓物之所有權，始克成立（最高法院97年度臺上
    字第3867號、83年度臺上字第6837號判決意旨參照），亦即
    須限於行為人具有直接故意者，始該當於刑法第349條第2項
    之故買贓物罪。
三、公訴人認被告楊博鈞涉有故買贓物罪嫌，無非係以被害人蔡
    凱迪之指訴、同案被告劉金波之供述、手機包裝盒影本、手
    機王關於ＰＨＳ廠牌ＰＧ1200型號行動電話之產品資訊網頁
    一紙、大眾電信股份有限公司（下稱大眾電信公司）100年1
    月20日（100）眾總字第58號函、搜索扣押筆錄等件（見偵
    卷第5頁、第6頁、第9頁、第10頁、第12頁至第15頁、第19
    頁、第24頁、第25頁、第27頁、第33頁至第35頁參照），為
    其主要論據。
四、訊據被告楊博鈞固坦承其於100年1月12日，在臺北市○○區
    ○○路292號攤位，以8百元之代價向劉金波購入系爭行動電
    話之事實，惟堅決否認有何故買贓物之犯行，辯稱：我是因
    為原本同是ＰＨＳ廠牌的行動電話快壞掉了，想找一隻替代
    ，才會去攤販買系爭行動電話；買之前我有詢問過攤販即劉
    金波，問系爭行動電話的來源，他說是朋友託售的，我心想
    應該是一般人想換行動電話所以把舊的拿出來賣，但我怕劉
    金波騙我，所以我買了就馬上打電話到大眾電信公司，將系
    爭手機的序號告訴客服人員，請他們幫我查詢系爭手機是不
    是有人使用，但客服人員告訴我系爭行動電話沒有人使用，
    讓我覺得這支行動電話是安全、正常、可使用的，我才會放
    心使用，如果當時客服人員就直接告訴我系爭行動電話是他
    人遺失的，我一定會拿去警察局處理；購買當時，劉金波說
    系爭行動電話要賣我9百元，後來我殺價為8百元成交，我根
    本不知道這支行動電話市價為何，是到警察通知我去做筆錄
    時，我上網查詢才知道行動電話市價的等語。
五、經查：
  (一)系爭行動電話，原為被害人蔡凱迪所有，於100年1月9日15
    時、16時許，在臺北市○○區○○路一段55號前西門捷運站
    4號出口處附近遺失，蔡凱迪旋於同日向大眾電信公司客服
    中心辦理遺失停話作業，業據證人蔡凱迪於警詢時證述明確
    （偵卷第24頁、第25頁參照），並有大眾電信公司100年4月
    12日（100）眾總字第340號函附卷可稽（見原審卷第14頁）
    ；又被告於於前揭時、地，以8百元向劉金波購入系爭行動
    電話等情，亦為被告所是認，核與證人劉金波之證述情節相
    符（見偵卷第5頁、第6頁），並有扣押物品清單、扣押物品
    照2張等件（見偵卷第19頁、第33頁）在卷可佐。
  (二)公訴人雖以被告之購買價格顯低於市價，且於審判中自承其
    於購買斯時，並未採信劉金波之說明，始會於購買後致電大
    眾電信公司，顯見其主觀上已預見系爭行動電話係屬贓物，
    顯有故買贓物之不確定故意等語，惟查：
  1.查系爭行動電話於99年9月上市，新機原廠售價為5千9百元
    ，固有手機王網站關於ＰＨＳ廠牌ＰＧ1200型號行動電話之
    產品資訊網頁一紙附卷供參（見偵卷第34頁、第35頁）。惟
    現今社會拜電信事業開放及科技日新月異之賜，行動電話十
    分普及，且電信業競爭激烈，業者為掌握商機，無不斷推陳
    出新，吸引消費者之親睞，隨著外觀更美、功能更強、更人
    性化之行動電話新產品推出及電信業者同業競爭之結果，行
    動電話自推出之日起即日趨減價，甚至最終成為搭配門號促
    銷之零元行動電話，亦非無可能。而中古行動電話之行情，
    更因新行動電話市場熱絡，兼以中古行動電話保存狀況各不
    相同，不可同一而論，自無一定之行情價可循。依被告之陳
    述，其係於100 1月12日向攤販購買該手機，可知該手機已
    上市三個月以上，是其斯時市場客觀價值，本應低於最初定
    價許多，而手機定價與實際售價本有差距，況被告係於攤販
    購入他人已使用過之二手行動電話，而二手行動電話之價值
    ，更因自然耗損、人為使用折舊、新型行動電話充斥市場導
    致人性喜新厭舊等情事，售價難以與全新之行動電話相比擬
    。被告於本院亦供稱：我不知道這支手機是何時上市，做筆
    錄時才知道上市價格是5千9百元等語(本院卷第34頁)，則在
    客觀上並無所謂「同型號中古行動電話公定行情價」之標準
    可資參考，被告亦不知該手機上市時間及定價之情形下，自
    難僅以臆測之詞，逕謂被告知悉其購入價8百元，係顯不相
    當於系爭行動電話價值之代價。
  2.公訴人雖主張被告於購入系爭行動電話後，立即致電大眾電
    信公司確認，顯見其於購買當下具有故買贓物之不確定故意
    ，惟查，行動電話本身並不具任何特殊性、機密性，在市場
    上與二手腳踏車、筆記型電腦均屬常見之交易型態，若有人
    表明願賤價將己用中古行動電話出賣，亦屬常態，不足為奇
    。更何況汽車、機車、拖車等交通工具可以行車執照、使用
    證等公文書判斷該汽、機車、拖車之所屬，且依法須強制攜
    帶（道路交通安全規則第十二條參照），據此可供使用者用
    以判別該汽、機車、拖車是否為來路不明之贓物，然行動電
    話則無類此具強制性及公信力可得證明所屬之方式，一般人
    實難僅以中古行動電話之外觀及價格判斷其是否為來路不明
    之贓物。至每支行動電話雖均有獨一無二之內碼及序號，然
    此內碼、序號等資訊，通常均非直接彰顯於行動電話外觀，
    並非唾手可得，且單憑該內碼、序號，若非致電電信業者加
    以確認，亦無從知悉原始購入者為何人、行動電話是否經他
    人掛失等資訊，而就本案而言，系爭行動電話之內碼、序號
    等資訊，係藏於機身內側（見偵卷第19頁系爭行動電話翻拍
    照片2張），倘非已持有系爭行動電話並取得使用權，實無
    從於打開電池蓋、取下電池後，撥打電話至電信業者洽詢行
    動電話之狀態，是本難強求被告應「事先」查證系爭行動電
    話之內碼、序號及使用者狀態，藉以判斷是否可能為非來路
    不明之贓品；況查，本件被告於甫購入系爭行動電話之際，
    立即以其持用之行動電話號碼0000000000號，致電大眾電信
    公司，表示擔心貨品來源，欲洽詢系爭行動電話之狀態，而
    大眾電信客服人員僅告知系爭行動電話斯時為空機狀態，並
    未告知原使用者曾於100年1月9日辦理遺失停話作業等情，
    有大眾電信公司100年4月12日（100）眾總字第340號函、
    100 年5月九日（100）眾總字第385號函（見原審卷第19頁
    、第22頁），衡諸常情，倘被告係基於故買贓物之故意而購
    入系爭行動電話，斷無可能以自身持用之行動電話門號致電
    電信業者，蓋此舉將使自身犯行曝光，導致檢警及電信業者
    循其行動電話門號登記資料、通聯紀錄、基地臺位置等資訊
    將其逮捕到案，是由被告此舉，益徵其購入系爭行動電話斯
    時，並無購買贓物之故意，更已窮盡其可盡之查證義務。況
    本院遍查全卷，並無任何積極證據證明被告主觀上認識其所
    買受之上開行動電話，係屬他人財產犯罪所得之物，是難謂
    被告具有故買贓物之直接故意。公訴意旨遽以被告細心查證
    之行為，推論被告購買系爭行動電話之時對系爭行動電話係
    他人遺失之贓物必有所認識，尚乏立論之基礎。
六、綜上所述，依卷附證據，不足以認定被告於購買取得上開行
    動電話時，主觀上具有明知上開行動電話係因犯罪而得之贓
    物而仍購買之直接故意，且被告之辯稱，亦非顯與常情有悖
    ，尚屬可採，公訴人提出之上開證據，不能證明被告楊博鈞
    有何犯罪行為。此外，復查無其他積極證據足資證明被告確
    有公訴人所指上開犯行，不能證明其犯罪。揆諸首揭法條、
    判例要旨，自應為被告楊博鈞無罪之諭知。原審以不能證明
    被告楊博鈞犯罪而為無罪之諭知，經核並無不合。
七、檢察官上訴意旨略以：被告於原審已自承：「我當時問攤販
    手機如何而來，劉金波跟我說是朋友託售」、「我當時不相
    信劉金波說的話，所以才再問客服」等語，可知，被告於購
    買上開行動電話時，主觀上已預見該手機可能係屬贓物，仍
    因貪圖便宜或方便而購買，主觀上自有故買贓物之不確定故
    意云云。惟按故買贓物，指故意有償取得贓物之所有權，法
    條已明文將故意列為主觀構成要件要素，自限於刑法第13條
    第1項之直接故意，始該當於該罪名。被告主觀上縱已有懷
    疑，充其量僅屬刑法第13條第2項之間接故意，仍不得以故
    買贓物罪相繩。是檢察官上訴為無理由，應予駁回。
據上論斷，應依刑事訴訟法第368條，判決如主文。
本案經檢察官陳傳宗到庭執行職務。
中    華    民    國  100    年    9    月    21   日
            刑事第十七庭  審判長法  官  王炳梁
                                法  官  黃雅芬
                                法  官  陳世宗
以上正本證明與原本無異。
不得上訴。
                                書記官  李佳穎
中    華    民    國  100    年    9    月    21   日